ACORDAO-COMPLETO-2283285

ACÓRDÃO 4257/2020 ATA 9/2020 - PRIMEIRA CÂMARA

VISTOS, relatados e discutidos estes autos de Tomada de Contas Especial instaurada pelo Ministério do Turismo, em razão da não comprovação da boa e regular aplicação dos recursos repassados por meio do Convênio 395/2006 (Siafi 566131) , celebrado com o Sindicato Rural de Formosa/GO,
ACORDAM os Ministros do Tribunal de Contas da União, reunidos em sessão da Primeira Câmara, diante das razões expostas pelo relator, em:
9.1. rejeitar as alegações de defesa de Hélio Monteiro Guimarães, Synésio Pereira de Araújo e do Sindicato Rural de Formosa;
9.2. julgar irregulares as contas de Hélio Monteiro Guimarães, Synésio Pereira de Araújo e do Sindicato Rural de Formosa, com fundamento nos arts. 1º, inciso I, 16, III, "c", 19 e 23, III, da Lei 8.443/1992, e condená-los, em regime de solidariedade, ao pagamento do débito de R$ 70.000,00 (setenta mil reais) , com a fixação do prazo de quinze dias, a contar da notificação, para que comprovem, perante o Tribunal (art. 214, inciso III, alínea "a", do Regimento Interno do TCU) , o recolhimento das dívidas ao Tesouro Nacional, atualizada monetariamente e acrescida dos juros de mora, calculados a partir de 30/08/2006 até a data do recolhimento, na forma prevista na legislação em vigor;
9.3. aplicar aos responsáveis, a seguir discriminados, a multa individual prevista no art. 57 da Lei 8.443/1992, nos valores especificados, com a fixação do prazo de quinze dias, a contar das notificações, para comprovarem, perante o Tribunal (art. 214, inciso III, alínea "a", do Regimento Interno) , o recolhimento da dívida ao Tesouro Nacional, atualizada monetariamente, desde a data do presente acórdão até a dos efetivos recolhimentos, se forem pagas após o vencimento, na forma da legislação em vigor:
	RESPONSÁVEL
	VALOR

	Hélio Monteiro Guimarães
	R$ 40.000,00

	Synésio Pereira de Araújo
	R$ 40.000,00

	Sindicato Rural de Formosa
	R$ 40.000,00

9.4. autorizar, desde logo, nos termos do art. 28, inciso II, da Lei 8.443/1992, a cobrança judicial das dívidas, caso não atendida à notificação; 
9.5. encaminhar cópia deste acórdão ao Procurador-Chefe da Procuradoria da República em Goiás, nos termos do § 3º do art. 16 da Lei 8.443/1992, para adoção das medidas que entender cabíveis.

Tomada de Contas Especial instaurada pelo Ministério do Turismo, em razão da não comprovação da boa e regular aplicação dos recursos repassados por meio do Convênio 395/2006 (Siafi 566131),

Primeira Câmara

Inicialmente, manifesto-me no sentido de acompanhar o voto proferido pelo eminente relator, sem prejuízo de registrar breves esclarecimentos acerca de meu posicionamento.
Nos processos que tratam da realização de eventos que envolvem a contratação de artistas, tenho defendido a aplicação do entendimento firmado a partir do Acórdão 1.435/2017-TCU-Plenário, proferido em sede de consulta formulada pelo Ministro do Turismo nos autos do TC 022.552/2016-2. 
Em linhas gerais, a partir da referida decisão, o Tribunal firmou entendimento, com caráter normativo, no sentido de que eventuais impropriedades na inexigibilidade de licitação para contratação de artistas ou bandas não ensejariam, por si só, a condenação em débito dos responsáveis.
Ainda segundo o referido julgado, a existência de dano ao erário seria evidenciada, em cada caso concreto, quando houvesse indícios de inexecução do evento ou quando não fosse possível comprovar o nexo de causalidade, que poderia ocorrer por meio da comprovação de que os pagamentos tenham sido recebidos pelo artista ou por seu representante devidamente habilitado, seja detentor de contrato de exclusividade, portador de instrumento de procuração ou carta de exclusividade.
Por seu turno, este colegiado, pelas lídimas razões aduzidas no voto apresentado pelo relator da matéria, tem se posicionado no sentido de condicionar a demonstração do nexo de causalidade à apresentação dos recibos de cachês pelos artistas ou por seus empresários exclusivos.
Diante do exposto e considerando que minha posição particular tem sido superada nessa 1ª Câmara, acompanho a proposta formulada nos presentes autos pelo nobre relator, em respeito ao princípio da colegialidade.
TCU, Sala das Sessões Ministro Luciano Brandão Alves de Souza, em 7 de abril de 2020.
Ministro VITAL DO REGO
Redator

Sindicato Rural de Formosa/GO.

3. Interessados/Responsáveis:
3.1. Interessado: Ministério do Turismo (vinculador) (05.457.283/0001-19)
3.2. Responsáveis: Hélio Monteiro Guimarães (XXX.507.651-XX); Sindicato Rural de Formosa (02.131.241/0001-03); Synésio Pereira de Araújo (XXX.024.721-XX).

13.1. Ministros presentes: Benjamin Zymler (na Presidência), Walton Alencar Rodrigues (Relator), Bruno Dantas e Vital do Rêgo.
13.2. Ministros-Substitutos presentes: Augusto Sherman Cavalcanti e Weder de Oliveira.

ACORDAO-COMPLETO-2428178

Acórdão 12494/2020 - Primeira Câmara

ACORDAO-COMPLETO-2536550

Acórdão de Relação 2966/2022 - Primeira Câmara

Acórdão de Relação

WALTON ALENCAR RODRIGUES

Trata-se de Tomada de Contas Especial instaurada pelo Ministério do Turismo, em razão da não comprovação da boa e regular aplicação dos recursos repassados por meio do Convênio 395/2006 (Siafi 566131) , celebrado, em 4/8/2006, com o Sindicato Rural de Formosa/GO (peça 1, p. 181-197) . 
Transcrevo a seguir a instrução do Auditor (peça 39) , que contou com a anuência do corpo diretivo da unidade técnica (peças 40 e 41) :
2. 	A avença teve por objeto o incentivo do Turismo por meio da implementação do projeto intitulado "56ª Exposição Agropecuária de Formosa", conforme Plano de Trabalho aprovado (peça 1, p. 135-141) . Sua vigência foi estipulada para o período de 4/8/2006 a 25/12/2006 (peça 1, p. 403) . 
3.	O Sindicato Rural de Formosa/GO, na condição de convenente, foi representado no ato de celebração do Convênio por seu Diretor Presidente, Sr. Hélio Monteiro Guimarães, e por seu 1º Tesoureiro, Sr. Synésio Pereira de Araújo, aqueles que assinaram o Termo (peça 1, p. 181-197) .  
HISTÓRICO
5. 	Os recursos para implementação do objeto foram orçados e aprovados no valor total de R$ 77.000,00, sendo R$ 7.000,00 de contrapartida da convenente e R$ 70.000,00 à conta do concedente, neste caso, a União, por intermédio do Ministério do Turismo - MTur (peça 1, p. 187) . Os recursos federais foram liberados mediante a Ordem Bancária 2006OB900445, de 28/8/2006, (peça 1, p. 203-205) , cujo valor, R$ 70.000,00, foi creditado em conta do Banco do Brasil, ag. 0377-8, c/c 25784-2, na data de 30/8/2006 (peça 1, p. 257) .
6.	O Sindicato Rural de Formosa/GO, por intermédio do seu Diretor Presidente, após notificado pelo ofício 355/2006/SPOA/SE/MTur, de 14/6/2006 (peça 1, p. 217) , encaminhou a prestação de contas do mencionado convênio, mediante correspondência datada em 30/11/2006 (peça 1, p. 221-257) .
7.	De posse das referidas contas, o Ministério do Turismo emitiu a Nota Técnica de Análise 083/2007, de 16/3/2007 (peça 1, p. 265-277) , consignando que faltavam elementos que possibilitassem a aprovação da prestação de contas na forma apresentada. Contudo, considerou que a mesma seria passível de aprovação, desde que sanadas as Ressalvas Técnicas e Financeiras (peça 1, p. 273-275) , com o encaminhamento dos seguintes documentos complementares, conforme sintetizado abaixo:
a) filmagem e fotografia do evento em que apareçam o nome do evento e a logomarca do Ministério;
b) declaração de "Autoridade local", que não seja o Convenente, atestando a realização do evento;
c) relatório de cumprimento do objeto, devidamente preenchido, apontando os benefícios alcançados pela realização do evento, de acordo com o manual de convênios;
d) relação de pagamentos devidamente preenchido, discriminando a origem das receitas (convenente/concedente) , de acordo com o manual de convênios;
e) notas fiscais referentes aos serviços prestados; e
f) justificativa, com embasamento legal, para dispensa ou inexigibilidade de licitação.
8.	O Sindicato Rural de Formosa/GO, por intermédio do Sr. Hélio Monteiro Guimarães (Diretor Presidente) , foi notificado para sanar a incompletude da prestação de contas analisada, conforme Ofício n. 392/2007/SPOA/SE/MTur, sem data (peça 1, p. 261-279) . O responsável manteve-se silente, razão pela qual o MTur encaminhou o Ofício n. 01/2008/SPOA/SE/MTur, de 2/1/2008 (peça 1, p. 281-285) , solicitando a devolução dos recursos glosados, sob pena de instauração da Tomada de Contas Especial. Ainda assim, não houve resposta do responsável
9. 	O MTur emitiu, inicialmente, o Relatório do Tomador de Contas n. 120, em 10/2/2010 (peça 1, p. 319-325) , circunstanciando os fatos. Concluiu pela responsabilidade solidária do Sr. Hélio Monteiro Guimarães e do Sr. Synésio Pereira de Araújo, respectivamente, Diretor Presidente e 1º Tesoureiro do Sindicato Rural de Formosa/GO, além do referido Sindicato, na condição de pessoa jurídica beneficiária dos recursos conveniados.
10. 	Apurou-se como prejuízo, o valor original de R$ 70.000,00, a partir do crédito bancário da ordem bancária, ocorrido na data de 30/8/2006, conforme extrato bancário (peça 1, p. 257) .
11.	O MTur, em 21/9/2012, em que pese já ter sido emitido o Relatório do Tomador das Contas Especiais (em 10/2/2010) , notificou o Sindicato Rural de Formosa/GO, assim como, o seu Diretor Presidente, Sr. Hélio Monteiro Guimarães, e o seu 1º Tesoureiro, Sr. Synésio Pereira de Araújo, representantes legais daquela Entidade, nominados no Termo de Convênio 395/2006, acerca da instauração da Tomada de Contas Especial motivada pela reprovação da prestação de contas do mencionado convênio, conforme Nota Técnica 083/2007, e inadimplência quanto ao recolhimento do valor impugnado pelo Concedente (peça 1, 333-343) . 
12. 	O Sindicato Rural de Formosa/GO, na gestão de um novo Presidente, Sr. Ari Múcio Valente Ornelas, solicitou o parcelamento do débito, conforme documento manuscrito, datado de 11/10/2012 (peça 1, p. 345-347) . Em síntese, o MTur autorizou a emissão do Termo de Parcelamento, em vinte quatro parcelas, notificando os requerentes, inclusive por edital publicado no DOU, de 14/8/2013 (peça 1, p. 349-363) .
13.	As medidas administrativas adotadas pelo MTur não lograram êxito, visto que o valor devido não foi restituído ao erário.
14.	Diante disso, foi emitido o Relatório Complementar de Tomada de Contas Especial n. 443/2014, de 11/9/2014 (peça 1, p. 383-389) , ratificando a responsabilidade solidária do Sr. Hélio Monteiro Guimarães, e do Sr. Synésio Pereira de Araújo, respectivamente, Diretor Presidente e 1º Tesoureiro do Sindicato Rural de Formosa/GO, além do referido Sindicato, na condição de pessoa jurídica beneficiária dos recursos conveniados.    
15.	O débito quantificado corresponde à totalidade dos recursos federais repassados à Convenente, a partir da data de 30/8/2006, conforme crédito indicado em extrato bancário (peça 1, p. 257) . 	 
16. 	Foi inscrita a responsabilidade do responsável no Siafi, mediante a Nota de Lançamento 2014NL000396, de 12/9/2014 (peça 1, p. 397) .
17. 	A Controladoria-Geral da União emitiu Relatório de Auditoria e certificou a irregularidade das contas, em setembro/2014 (peça 1, p. 409-414) .
18. 	O Ministro de Estado do Turismo, manifesta, em 30/12/2014, pronunciamento expresso encaminhando este processo de Tomada de Contas Especial ao Tribunal de Contas da União (peça 1, p. 421) .
19.	No âmbito da Secex/BA, o processo foi instruído com proposta de citação solidária do Srs. Hélio Monteiro Guimarães e Synésio Pereira de Araújo, na condição, respectivamente, de Diretor Presidente e de 1º Tesoureiro do Sindicato Rural de Formosa/GO, durante a vigência do convênio celebrado com o Ministério do Turismo, e do Sindicato Rural de Formosa/GO (peça 2) . Os pareceres emitidos pela subunidade e unidade foram concordantes (peças 3-4) .
EXAME TÉCNICO
Citações dos Srs. Hélio Monteiro Guimarães e Synésio Pereira de Araújo
20.	Os responsáveis epigrafados foram citados pelos ofícios 2633/2015-TCU/SECEX-BA e 2634/2015-TCU/SECEX-BA, ambos de 28/9/2015 (peças 6; 14) . As entregas nos endereços dos destinatários obtidos no banco de dados da Receita Federal (peça 5) foram confirmadas pelos Avisos de Recebimento - AR, assinados por terceiros, na data de 5/10/2015 (peças 18-19) .
Alegações de defesa dos citados (peças 36-37) 
21.	Os citados apresentaram alegações de defesa, em conjunto, por intermédio de procuradores constituídos (peças 28-29) . A defesa encaminhou documentação, acostada às peças 36-37, em 17/11/2015, após obter a prorrogação de prazo solicitada à Secex/BA (peças 26-27; 32-33) .
22.	Em síntese, a defesa apresenta os seguintes elementos, por item de ressalva:
a) "filmagem e fotografia do evento em que apareçam o nome do evento e a logomarca do Ministério"
23.	A defesa alega que as filmagens do evento estariam em poder do Sindicato, que apesar de notificado pelos defendentes manteve-se inerte (peça 36, p. 8-10) .
24.	Sobre fotografias informa que os registros foram perdidos, tendo em vista que já decorreram mais de nove anos desde a realização do evento. 
25.	A título de comprovação sobre a realização da "56ª Exposição Agropecuária de Formosa", a defesa encaminhou cópia de exemplares, da época, de jornal regional de Formosa/GO, com fotos e reportagens relativas ao evento (peça 36, p. 11-18) . 
Análise
26.	A ressalva do Concedente não guarda conformidade com os documentos exigidos para apresentação da Prestação de Contas explicitados no Termo de Convênio (peça 1, p. 191-193) . Na pactuação firmada entre as partes é exigida a observância da IN/STN/MF 1/97, com especial destaque para os itens elencados na cláusula nona do Termo (peça 1, p. 191-193) .  
27.	Portanto, constata-se que a exigência de fotografias e filmagens, além de não constar no art. 28 da IN/STN/MF 1/97, também não foi discriminada no Termo de Convênio como outro elemento obrigatório para apresentação na prestação de contas do convênio. Decorridos mais de nove anos desde a ocorrência do evento é natural que a defesa tenha encontrado dificuldades para sua localização ou recuperação.
28.	Diante disso, devem ser acolhidas, quanto a esse item, as alegações de defesa apresentadas.  
b) "declaração de "Autoridade local", que não seja o Convenente, atestando a realização do evento"
29.	Quanto ao item em epígrafe, a defesa encaminhou declarações de autoridades da época do evento, tais como, os deputados federais Sr. Pedro Chaves e Sr. Ernesto Roller atestando sua realização (peça 36, p. 21-22) . 
30.	A defesa encaminhou declaração da Polícia Militar de Formosa/GO afirmando que realizaram o policiamento do evento no período de 28/7/2006 a 6/8/2006, ocasião em que confirma que foram realizados os shows dos artistas Bruno e Marrone e Erick e Mateus (peça 36, p. 23) .
31.	Também consta da defesa a declaração do atual Prefeito Municipal de Formosa/GO confirmando que a realização do evento em 2006, ocasião em que exercia o mandato de vereador (peça 36, p. 24-47) .  
Análise
32.	Assim como no item anterior, tal exigência não consta dentre aquelas exigidas no Termo de Convênio para apresentação na prestação de contas.
33.	 De todo modo, as declarações apresentadas nesta oportunidade sanam o item ressalvado.  
c) "relatório de cumprimento do objeto, devidamente preenchido, apontando os benefícios alcançados pela realização do evento, de acordo com o manual de convênios"
34.	A defesa encaminhou novo relatório de cumprimento de objeto devidamente preenchido elencando os benefícios alcançados pela realização do evento (peça 36, p. 48) .
Análise
35.	O documento encaminhado pela defesa atende ao solicitado, razão pela qual acata-se as alegações apresentadas no item.
d) "relação de pagamentos devidamente preenchido, discriminando a origem das receitas (convenente/concedente) , de acordo com o manual de convênios"
36.	A defesa encaminhou nova relação de pagamentos devidamente preenchido, discriminando a origem das receitas. Conforme a Relação de Pagamentos Efetuados, R$ 60.000,00 foram gastos na contratação do show Bruno e Marrone e R$ 17.000,00 para os artistas Erick e Mateus, totalizando R$ 77.000,00, incluindo o valor de R$ 7.000,00 referente à contrapartida (peça 36, p. 49) .
Análise
37.	Assim como no item anterior, o documento encaminhado permite que seja acatada a providência adotada para sanar a ressalva.
e) "notas fiscais referentes aos serviços prestados"
38.	A defesa alega que os valores liberados pelo Convênio foram destinados aos shows dos artistas Bruno e Marrone e Erick e Mateus, realizados em 5/8/2006 e 6/8/2006, respectivamente. Em razão do lapso temporal, mais de nove anos, informa que não foram localizadas as notas fiscais e recibos solicitados.
39.	No intento de sanar a pendência sobre tais documentos, a defesa encaminhou declaração da empresa contratada para o show Erick e Mateus afirmando ter recebido o valor de R$ 17.000,00 (peça 36, p. 50-51) .
40.	De outra parte, a defesa encaminhou cópia de troca de e-mail entre a defesa do citado e a empresa contratada para realização do show de Bruno e Marrone que declara que não possui os documentos solicitados, considerando o tempo decorrido desde então, ou seja, mais de nove anos (peça 36, p. 52) .
41.	A defesa encaminhou declaração e cópia de folha do livro de hospedagem emitida pelo Hotel onde os artistas Bruno e Marrone teriam de hospedado no dia 5/8/2006 (peça 36, p. 53-55) . 
Análise
42.	Conforme explicitado na da cláusula nona, parágrafo terceiro, do Termo de Convênio (peça 1, p. 193) : "As faturas, recibos, notas fiscais e quaisquer outros documentos comprobatórios de despesas deverão ser emitidos em arquivo, em boa ordem, no próprio local em que foram contabilizados, à disposição dos órgãos de Controle Interno Externo, pelo prazo de cinco anos, contados da aprovação da prestação de contas do Concedente, pelo Tribunal de Contas da União, relativa ao exercício em que ocorreu a concessão".
43.	Considerando que a prestação de contas, até a presente data, ainda não foi aprovada, portanto, não se verifica a prescrição de prazo para a guarda das notas fiscais pelo Sindicato, responsável solidário nestes autos. 
44.	Os responsáveis foram notificados pelo Concedente, e mantiveram-se silentes nas diversas oportunidades que antecederam a instauração da Tomada de Contas Especial, conforme indicado nos parágrafos 8 e 11 desta instrução. 
45.	Nesta oportunidade, em resposta às citações em comento, os responsáveis alegam a impossibilidade de apresentar tais documentos. Ressalte-se que tais elementos são essenciais para a comprovação da boa e regular comprovação da aplicação dos recursos repassados no âmbito do Convênio em tela. 
46.	As justificativas apresentadas, limitadas às contratações dos shows, não suprimem a necessidade de apresentação dos documentos formais necessários para a comprovação dos pagamentos realizados para a realização da "56ª Exposição Agropecuária de Formosa". 
47.	Diante disso, devem ser rejeitadas as alegações de defesa apresentadas pelos responsáveis em decorrência de não apresentação das notas fiscais requeridas nos autos.
 	f) "justificativa, com embasamento legal, para dispensa ou inexigibilidade de licitação"
48.	Sobre o embasamento legal para dispensa ou inexigibilidade de licitação, a defesa, em síntese, alega que o artigo 25 da Lei 8.666/1993 admite a contratação de artistas, diretamente, ou através de empresário exclusivo, desde que consagrado pela crítica especializada ou pela opinião pública. 
49.	Ressalta que o caso é inviável de competição, e dentro da margem de poder discricionário da pessoa competente para contratar um show por inexigibilidade no âmbito da realização da festa consagrada naquela região.
50.	 Conclui, considerando também que, no caso presente, os valores contratados seriam dispensáveis de licitação, se enquadrando no art. 24, II, c/c 23, II da Lei 8.666/93. 
Análise
51.	 As alegações apresentadas para inexigibilidade de licitação na contratação dos artistas para shows no evento com base no art. 25, II da Lei 8.666/1993 são procedentes. Ademais, enquadra-se como dispensa de licitações com base no art. 24, II, c/c 23, II da Lei 8.666/93.
52.	Deste modo, devem ser acatadas as alegações de defesa apresentadas sobre o item epigrafado. 
Outras alegações de defesa 
53.	Além das supracitadas alegações sobre os itens que motivaram suas citações, os responsáveis argumentam que apesar do evento ter sido firmado em agosto/2006, quando exerciam cargos de diretoria no Sindicato, apenas no final do ano de 2012 foram notificados do processo administrativo, portanto decorridos mais de seis anos, quando já não mais integravam a diretoria e não tinham acesso a tais documentos.
54.	Na época, em 2012, os mesmos informaram o Sindicato que ficaram de apresentar os documentos complementares requeridos.
55.	No entanto, somente em 2015 souberam que o processo teve prosseguimento com a instauração destes autos. A defesa destaca que apesar das dificuldades inerentes ao lapso temporal decorrido desde a ocorrência dos fatos, a defesa apresenta os documentos que conseguiram recuperar, com a finalidade de comprovar que não houve dano ao erário e atender ao formalismo do Concedente.
56.	 Assim, a defesa requer a prescrição dos autos alegando que já se passaram mais de nove anos desde que o Convênio em tela foi firmado, com base no art. 1º da Lei 9.873/99. Na oportunidade, destaca a necessidade da aplicação do Princípio de Garantia Jurídica, considerando que o contribuinte não pode permanecer por tempo demasiado na incerteza do julgamento de um processo administrativo.  
57.	Conclui, enfatizando que o Convenente não causou indicativo de locupletamento ilícito, inexistindo dano ao erário. Segundo a defesa, as ressalvas apontadas nos autos são decorrentes de formalismos exigidos pelo Concedente, sem que tenha sido constatada a ocorrência de improbidade, ilegalidade, lesão ou desvio de finalidade.
Análise Geral
58.	A defesa apresentada enfatiza que os responsáveis não causaram prejuízo ao erário e que as exigências do Concedente se deviam, essencialmente, ao formalismo desmesurado exigido pelo Concedente. 
59.	No entanto, afigura-se basilar que a apresentação de notas fiscais, recibos e outros comprovantes de pagamentos não são meras formalidades. São essenciais para comprovação da boa e regular aplicação de recursos públicos. Apesar das evidencias sobre a efetiva realização dos shows na 56ª Exposição Agropecuária de Formosa/GO, a inexistência de documentos comprobatórios de pagamentos não permite certificar se os recursos repassados pela União foram aplicados corretamente. 
60.	Os valores efetivamente pagos para a realização do evento exigem uma documentação comprobatória formal, o que não ocorre nos presentes autos. 
61.	Quanto aos pedidos dos responsáveis sobre a prescrição deste processo os mesmos não se revestem dos pressupostos ensejadores para o arquivamento das presentes contas.  
62.	Verifica-se nos autos, que os agentes responsáveis no presente processo tiveram oportunidade de defesa (peça 1, p. 261-279; 281-285; 337-343) . Mantiveram-se silentes e não houve recolhimento do montante resultando na instauração da Tomada de Contas Especial.  
63. 	Nesse contexto, a jurisprudência desta Corte é de que somente o longo decurso de tempo entre a data da transferência dos recursos e a instauração da tomada de contas especial não é suficiente para o arquivamento do processo a qual só ocorrerá após a verificação de que o lapso temporal tenha prejudicado o exercício, pelo responsável, do direito à ampla defesa e ao contraditório (Acórdão 2717/2009-TCU-Primeira Câmara; 3.527/2006 - TCU 2ª Câmara ; 1.131/2008 - TCU 1ª Câmara; 2.364/2007 - TCU 2ª Câmara; 1.231/2007 - TCU 2ª Câmara; 3.013/2007 - TCU 2ª Câmara; 3.845/2009 - TCU 1ª Câmara; 2.660/2007 - TCU 2ª Câmara; 1.430/2008 - TCU 2ª Câmara; 3.006/2010 - TCU 2ª Câmara; 1.684/2007 - TCU 1ª Câmara) . 
64.	Assim, devem ser rejeitadas as alegações de defesa dos Srs. Hélio Monteiro Guimarães e Synésio Pereira de Araújo.
Citação do Sindicato Rural de Formosa/GO 
65.	O mencionado Sindicato, por intermédio do seu representante legal, foi citado pelo Ofício 2635/2015-TCU/SECEX-BA, de 28/9/2015 (peça 10) , endereçado conforme indicação obtida no cadastro da Receita Federal (peça 5) . O Aviso de Recebimento - AR foi assinado por terceiros em 13/10/2015 (peça 31) .
Alegações de defesa do citado (peça 38) 
66.	O Sindicato Rural de Formosa/GO, por intermédio do seu presidente, apresentou suas alegações de defesa, com protocolo no TCU em 27/1/2016 (peça 38) . 
67.	De forma concisa, o Sindicato alega que a responsabilidade pelos fatos inquinados deve ser atribuída, exclusivamente, aos Srs. Hélio Monteiro Guimarães e Synésio Pereira de Araújo, os outros dois citados nos autos, considerando que os mesmos eram dirigentes sindicais à época dos fatos.
68.	Em síntese, o Sindicato conclui que não é responsável por dano ao erário, e pugna pela condenação dos outros responsáveis nestes autos.    
Análise
69.	As supracitadas alegações de defesa, limitando-se em acusar ex-dirigentes do Sindicato, não apresentam elementos capazes de elidir as motivações que ensejaram a citação do agente responsável.
70.	Ressalte-se que o Sindicato Rural de Formosa/GO responde, solidariamente, pelo dano apurado tendo em vista que teve suas atividades normais financiadas com os recursos objeto das glosas. A sua inclusão como polo passivo deste processo reveste-se do fato de que o mesmo foi beneficiário na utilização de recursos conveniados.
71.	Por outro lado, os documentos probatórios de pagamentos realizados no âmbito da realização da 56ª Exposição Agropecuária de Formosa/GO, que deveriam estar sob a guarda do Sindicato, foram requeridos nestes autos, reiteradamente, não se logrando êxito na sua obtenção. 
72.	Conforme visto nos parágrafos 42 e 43 desta instrução, a cláusula nona, parágrafo terceiro, do Termo de Convênio (peça 1, p. 193) exige que tais documentos, dentre os quais as notas fiscais, sejam mantidos em arquivo até cinco anos depois da aprovação da prestação de contas, o que ainda não ocorreu.
73.	Na impossibilidade de comprovar a boa e regular aplicação dos recursos em questão, rejeita-se as alegações de defesa apresentadas pelo Sindicato Rural de Formosa/GO, responsável solidário nestes autos. 
CONCLUSÃO       
74. 	Rejeitadas as alegações de defesa apresentadas pelos Srs. Hélio Monteiro Guimarães e Synésio Pereira de Araújo, e o Sindicato Rural de Formosa/GO, e inexistindo nos autos elementos que permitam concluir pela ocorrência de boa-fé ou de outros excludentes de culpabilidade em suas condutas (art. 202, § 2º do RI/TCU) , propõe-se que suas contas sejam julgadas irregulares e que os responsáveis sejam condenados em débito. 
75. 	Cumpre destacar que o ônus de comprovar a regularidade da integral aplicação dos recursos públicos compete ao gestor, por meio de documentação idônea, que demonstre, de forma efetiva e inequívoca, os gastos efetuados e o nexo de causalidade entre as despesas realizadas e os recursos federais recebidos. Dessa forma, o responsável deve trazer aos autos informações consistentes que afastem as irregularidades de forma cabal. Esse entendimento está assentado em diversos julgados, a exemplo dos Acórdão 8/2007-TCU-Primeira Câmara, 41/2007-2ª Câmara, 143/2006-1ª Câmara, 706/2003-2ª Câmara, 533/2002-2ª Câmara e 11/97-Plenário, e encontra fundamento no art. 93 do Decreto-Lei 200/1967, o qual dispõe: "Quem quer que utilize dinheiros públicos terá de justificar seu bom e regular emprego na conformidade das leis, regulamentos e normas emanadas das autoridades competentes". 
PROPOSTA DE ENCAMINHAMENTO
76.	Diante do exposto, submeto os autos à consideração superior propondo: 
	a) com fundamento nos arts. 1º, inciso I, 16, inciso III, alínea "c" da Lei 8.443/1992 c/c os arts. 19 e 23, inciso III, da mesma Lei, e com arts. 1º, inciso I, 209, inciso III, 210 e 214, inciso III, do Regimento Interno/TCU, julgar irregulares as contas dos Srs. Hélio Monteiro Guimarães (CPF XXX.507.651-XX) , Synésio Pereira de Araújo (CPF XXX.024.721-XX) e do Sindicato Rural de Formosa/GO (CNPJ 02.131.241/0001-03) , e condena-los, solidariamente, ao pagamento da quantia a seguir especificada, com a fixação do prazo de quinze dias, a contar da notificação, para comprovar, perante o Tribunal (art. 214, inciso III, alínea "a", do Regimento Interno) , o recolhimento da dívida aos cofres do Tesouro Nacional, atualizada monetariamente e acrescida dos juros de mora, calculados a partir das datas discriminadas, até a data do recolhimento, na forma prevista na legislação em vigor.
Quantificação do débito:
	VALOR ORIGINAL (R$) 
	DATA DA OCORRÊNCIA

	70.000,00 (D) 
	30/8/2006

	b) aplicar ao Srs. Hélio Monteiro Guimarães (CPF XXX.507.651-XX) , Synésio Pereira de Araújo (CPF XXX.024.721-XX) , e ao Sindicato Rural de Formosa/GO (CNPJ 02.131.241/0001-03) , individualmente, a multa prevista no art. 57 da Lei 8.443/1992 c/c o art. 267 do Regimento Interno, com a fixação do prazo de quinze dias, a contar da notificação, para comprovar, perante o Tribunal (art. 214, inciso III, alínea "a", do Regimento Interno) , o recolhimento da dívida aos cofres do Tesouro Nacional, atualizada monetariamente desde a data do acórdão que vier a ser proferido até a do efetivo recolhimento, se for paga após o vencimento, na forma da legislação em vigor;
c) autorizar, desde logo, nos termos do art. 28, inciso II, da Lei 8.443/1992, a cobrança judicial das dívidas, caso não atendidas as notificações.
d) encaminhar cópia da deliberação que vier a ser proferida, bem como do relatório e do voto que a fundamentarem, ao Procurador-Chefe da Procuradoria da República na Bahia, nos termos do § 3º do art. 16 da Lei 8.443/1992 c/c o § 7º do art. 209 do Regimento Interno do TCU, para adoção das medidas que entender cabíveis.
O Ministério Público dissentiu da proposta nos seguintes termos, em parecer de peça 42:
3.	As irregularidades que motivaram o presente processo, segundo concluiu o MTur (peça 1, p. 273-275) , referem-se a carências documentais na prestação de contas do acordo - mais especificamente, a ausência dos seguintes elementos:
	a) filmagem e fotografia do evento em que apareçam o nome do evento e a logomarca do Ministério;
	b) declaração de "Autoridade local", que não seja o convenente, atestando a realização do evento;
	c) relatório de cumprimento do objeto, devidamente preenchido, apontando os benefícios alcançados pela realização do evento, de acordo com o manual de convênios;
	d) relação de pagamentos devidamente preenchida, discriminando a origem das receitas (convenente/concedente) , de acordo com o manual de convênios;
	e) notas fiscais referentes aos serviços prestados; e
	f) justificativa, com embasamento legal, para dispensa ou inexigibilidade de licitação.
4.	Citados (peças 18, 19 e 31) , os responsáveis compareceram ao feito e apresentaram alegações de defesa (peças 36/38) .
5.	Apesar de ter reconhecido o débito perante o MTur na fase interna da TCE (peça 1, p. 345) , o Sindicato ora alega, em síntese, que a responsabilidade pelas irregularidades caberia unicamente aos Srs. Hélio Monteiro Guimarães e Synésio Pereira de Araújo, não havendo dano ao erário atribuível à entidade defendente.
6.	Os demais responsáveis, a seu turno, solicitam a juntada de documentos comprobatórios e redarguem as irregularidades acima listadas mediante as seguintes ponderações:
	a) embora as filmagens do evento estejam em poder do Sindicato, o exemplar do periódico "Folha Regional" (peça 36, p. 11, 13 e 15) conteria fotos hábeis a comprovar a realização do evento;
	b) as declarações ora trazidas aos autos (peça 36, p. 21 e ss.) , tendo sido firmadas por deputado federal, deputado estadual, pela polícia militar de Formosa/GO e pelo atual prefeito (então vereador) , satisfariam a pendência da cláusula segunda do termo de convênio;
	c) o relatório de cumprimento do objeto, ora ofertado, supriria a pendência apontada na citação;
	d) a relação de pagamentos, ora apresentada, supriria a pendência apontada na citação; 
	e) a declaração da empresa responsável pela apresentação da dupla "Erick e Matheus" (peça 36, p. 50) supriria a nota fiscal exigida. Em relação à dupla "Bruno e Marrone", os gestores juntam cópia de comunicação eletrônica em que postulam, sem sucesso, a segunda via do documento fiscal (peça 36, p. 52) , apresentando, todavia, declaração de que a presença dos citados artistas consta no livro de hospedagem do Hotel Serrador na data de 5 de agosto (peça 36, p. 53) ;
	f) por fim, quanto à inexigibilidade de licitação, os responsáveis argumentam ter sido respaldada legalmente, visto tratar-se de artistas consagrados (peça 36, p. 5) .
7.	Em vista dos argumentos acima, a Secex/BA entendeu incabível a defesa do Sindicato, porém, considerou plausíveis as defesas contidas nos itens 'a', 'b', 'c', 'd' e 'f' acima, admitindo estar demonstrada a execução física do convênio. Contudo, diante das deficiências no aspecto financeiro da prestação de contas, conclui que:
	"Apesar das evidencias sobre a efetiva realização dos shows na 56ª Exposição Agropecuária de Formosa/GO, a inexistência de documentos comprobatórios de pagamentos não permite certificar se os recursos repassados pela União foram aplicados corretamente." (peça 39, p. 6) .
8.	Dessa sorte, recomenda ao Tribunal de Contas julgar irregulares as contas dos três responsáveis, condenando-o ao ressarcimento da íntegra dos repasses (R$ 70.000,00) e, ainda, ao pagamento de multa calcada no art. 57 da Lei nº 8.443/92.
II
9.		Embora entenda que as contas prestadas até o momento se ressintam de registro imagético mais bem elaborado, adiro às conclusões da unidade técnica quanto à possibilidade de reconhecer a realização do evento.
10.	Quanto ao aspecto financeiro, entretanto, anoto que o documento juntado à peça 36, p. 50, muito embora se intitule "declaração", reúne todos os característicos de um recibo, pois atesta o recebimento de valores pela prestação de serviço - que, embora descrito atabalhoadamente ("venda" do "show" dos artistas Erick e Matheus) , coincidem com parcela do objeto do convênio. 
11.	Considerando que as normas aplicáveis, bem assim as cláusulas do convênio, especificam "notas fiscais" e "recibos" como documentos comprobatórios válidos, não vislumbro razão para desconsiderar tal item da defesa dos responsáveis. Em consequência, opino por que o valor de R$ 17.000,00 seja deduzido, proporcionalmente, ao dano apurado. 
12.	Tendo em conta a metodologia consagrada nesta Corte (Acórdão 4500/2016-TCU-Segunda Câmara, 5774/2015-1ª Câmara e 1156/2013-Plenário) , a quantificação do débito deve partir a proporção da contrapartida no valor total do convênio - neste caso, 10%. Como resultado, tenho que o débito aos cofres federais corresponde a R$ 54.000,00, pois do valor total não comprovado (R$ 60.000,00) deve-se subtrair a parcela que idealmente deveria ter sido coberta pela contrapartida (R$ 6.000,00) .
III
13.	Dissinto da secretaria, ainda, quando propõe relevar as deficiências na inexigibilidade de licitação, sob o singelo argumento de consagração dos artistas pela crítica e público e exclusividade de representação do empresário. É consabido que, para evitar irregularidades, este Tribunal entende inarredável a apresentação de contrato de exclusividade (não apenas para a data ou local, cf. Acórdão 7770/2015-TCU-Primeira Câmara) registrado em cartório (cf. Acórdão 642/2014-TCU-Primeira Câmara e 4299/2014-2ª Câmara) . 
14.	Mesmo que a construção jurisprudencial acima mencionada tenha evoluído posteriormente ao convênio, ainda tenho por insuficientes as cautelas tomadas pelos responsáveis, os quais realizaram a contratação discricionariamente, sem a justificação e os cuidados prévios que a dotasse de transparência e favorecesse o controle.
15.	Desse modo, rejeitando as alegações de defesa quanto à precariedade do procedimento de inexigibilidade, diviso irregularidades de duas jaezes na execução do convênio, a saber: impropriedades conducentes ao dano ao erário (i.e. não comprovação de gastos no valor de R$ 60.000,00, dos quais  R$ 54.000,00 equivalem a débito federal) e irregularidades na contratação, que não ensejam a imputação de débito (cf. Acórdão 2821/2016-TCU-Primeira Câmara) .
16.	Em consequência, oficio pela aplicação aos responsáveis, cumulativa e individualmente, das multas previstas nos arts. 57 e 58, inciso II, da Lei Orgânica do TCU, conforme preconiza a firme jurisprudência da Casa, pelos mesmos fundamentos lançados no voto condutor do Acórdão 5165/2011-TCU-Segunda Câmara (Rel. Min. Augusto Nardes) :
	"Assim, devido ao fato de o responsável ser condenado ao pagamento de débito (art. 57, Lei nº 8.443/92) e de não ter conseguido elidir os indícios de irregularidades nos processos licitatórios, o que pode se caracterizar como 'ato praticado com grave infração à norma legal ou regulamentar de natureza contábil, financeira, orçamentária, operacional e patrimonial' (art. 58, II, Lei nº 8.443/92) , considero que não há óbices para a aplicação das duas multas cumulativamente, conforme proposto pela unidade instrutiva.
	Nesse sentido é a jurisprudência desta Casa, valendo ressaltar os Acórdãos 3.491/2010            (TC-Processo 017.203/2000-9, Rel. Min. Walton Alencar Rodrigues) , da 1ª Câmara, e 4.856/2010 (TC- Processo 008.135/2009-1, Rel. Min. Benjamin Zymler) e 7.194/2010 (TC- Processo 022.867/2008-5, Rel. Min. Benjamin Zymler) , estes da 2ª Câmara."
IV
17.	Diante das considerações apresentadas, e divergindo parcialmente do entendimento da secretaria regional, este representante do Ministério Público junto ao Tribunal de Contas da União propugna por que o Tribunal delibere no seguinte sentido:
	a) com fundamento nos arts. 1º, inciso I, 16, inciso III, alínea c, da Lei nº 8.443/92, c/c os arts. 19 e 23, inciso III, da mesma Lei, e com os arts. 1º, inciso I, 209, inciso III, 210 e 214, inciso III, do Regimento Interno do TCU, julgue irregulares as contas do Sindicato Rural de Formosa/GO e dos Srs. Hélio Monteiro Guimarães e Synésio Pereira de Araújo e os condene, solidariamente, ao pagamento da quantia a seguir especificada:
Quantificação do débito:
	VALOR ORIGINAL (R$) 
	DATA DA OCORRÊNCIA

	54.000,00 (D) 
	30/08/2006

	b) aplicar ao Sindicato Rural de Formosa/GO e aos Srs. Hélio Monteiro Guimarães e Synésio Pereira de Araújo, individualmente, a multa prevista no art. 57 da Lei nº 8.443/92;
	c) aplicar ao Sindicato Rural de Formosa/GO e aos Srs. Hélio Monteiro Guimarães e Synésio Pereira de Araújo, individualmente, a multa prevista no art. 58, inciso II, da Lei nº 8.443/92, ante a irregularidade no procedimento para contratação, por inexigibilidade de licitação, dos conjuntos musicais que se apresentaram na "56ª Exposição Agropecuária de Formosa";
	d) encaminhar cópia da deliberação que vier a ser proferida, bem como do relatório e do voto que a fundamentarem, ao Procurador-Chefe da Procuradoria da República em Goiás, nos termos do § 3º do art. 16 da Lei nº 8.443/92, c/c o § 7º do art. 209 do Regimento Interno do TCU, para adoção das medidas que entender cabíveis.

Elenise Vieira dos Santos (39050/OAB-GO) e outros.

Subprocurador-Geral Paulo Soares Bugarin.

CONVÊNIO. TOMADA DE CONTAS ESPECIAL. NÃO COMPROVAÇÃO DE DESPESAS REALIZADAS COM RECURSOS PÚBLICOS. CITAÇÃO. REJEIÇÃO DAS ALEGAÇÕES DE DEFESA. DÉBITO. MULTA.

TOMADA DE CONTAS ESPECIAL (TCE)

Secretaria de Controle Externo de Tomada de Contas Especial (SecexTCE).

Trata-se de Tomada de Contas Especial instaurada pelo Ministério do Turismo, em razão da não comprovação da boa e regular aplicação dos recursos repassados por meio do Convênio 395/2006 (Siafi 566131) , celebrado, em 4/8/2006, com o Sindicato Rural de Formosa/GO (peça 1, p. 181-197) . 
O convênio visava incentivar o Turismo por meio da implementação do projeto intitulado "56ª Exposição Agropecuária de Formosa". Para tal, foram previstos R$ 70 mil referentes a transferências federais e R$ 7 mil a título de contrapartida. Na prestação de contas, o Sindicato afirma ter pago R$ 60 mil pela apresentação da dupla de artistas "Bruno e Marrone" e R$ 17 mil pelo espetáculo dos músicos "Erick e Matheus", que ocorreram na "56ª Exposição Agropecuária de Formosa".
As irregularidades que motivaram a instauração desta TCE decorrem da ausência dos seguintes documentos na prestação de contas do convênio:
filmagem e fotografia do evento, em que apareçam o nome do evento e a logomarca do Ministério;
declaração de "autoridade local", que não o convenente, atestando a realização do evento;
relatório de cumprimento do objeto, devidamente preenchido, apontando os benefícios alcançados pela realização do evento, de acordo com o manual de convênios;
relação de pagamentos devidamente preenchida, discriminando a origem das receitas (convenente/concedente) , de acordo com o manual de convênios;
notas fiscais referentes aos serviços prestados; e
justificativa, com embasamento legal, para dispensa ou inexigibilidade de licitação.
Por meio do Relatório Complementar de Tomada de Contas Especial n. 443/2014, de 11/9/2014 (peça 1, p. 383-389) , o MTur quantificou como débito a totalidade dos recursos federais repassados. 
Concluiu pela responsabilidade solidária do Sindicato Rural de Formosa/GO, na condição de pessoa jurídica beneficiária dos recursos conveniados, e de Hélio Monteiro Guimarães e de Synésio Pereira de Araújo, respectivamente, Diretor Presidente e 1º Tesoureiro, signatários do convênio representando o sindicato.
A Controladoria-Geral da União emitiu Relatório de Auditoria e certificou a irregularidade das contas, em setembro/2014 (peça 1, p. 409-414) . O Ministro do Turismo, encaminhou a TCE em 30/12/2014 a este Tribunal (peça 1, p. 421) .
Regularmente citados na fase externa (peças 18, 19 e 31) , os responsáveis apresentaram alegações de defesa (peças 36/38) .
Apesar de ter reconhecido o débito perante o MTur na fase interna da TCE (peça 1, p. 345) , em sua defesa o Sindicato alega, em síntese, que eventual dano ao Erário não poderia ser a ele atribuído, porque a responsabilidade pelas irregularidades caberia unicamente a Hélio Monteiro Guimarães e Synésio Pereira de Araújo.
Os dois últimos responsáveis solicitam a juntada de documentos comprobatórios e argumentam que:
o exemplar do periódico "Folha Regional" (peça 36, p. 11, 13 e 15) contém fotos hábeis a comprovar a realização do evento;
as declarações trazidas aos autos (peça 36, p. 21-26) , firmadas por deputado federal, deputado estadual, pela polícia militar de Formosa/GO e pelo atual prefeito (então vereador) , satisfariam a pendência da cláusula segunda do termo de convênio;
o relatório de cumprimento do objeto e a relação de pagamentos apresentados suprem as pendências apontada na citação;
a declaração da empresa responsável pela apresentação da dupla "Erick e Matheus" (peça 36, p. 50) supre a nota fiscal exigida. Em relação à dupla "Bruno e Marrone", os gestores juntam cópia de comunicação eletrônica em que postulam, sem sucesso, a segunda via do documento fiscal (peça 36, p. 52) , apresentando, todavia, declaração de que a presença daqueles artistas consta no livro de hospedagem do Hotel Serrador na data de 5 de agosto (peça 36, p. 53) ;
a inexigibilidade de licitação foi respaldada legalmente, visto que se tratam de artistas consagrados (peça 36, p. 5) .
A unidade técnica propõe não acolher a defesa do Sindicato, mas considera plausíveis os argumentos acima (exceto quanto ao item "d") . Admite estar demonstrada a execução física do convênio.
Contudo, diante das deficiências no aspecto financeiro da prestação de contas, conclui que, apesar de haver evidencias sobre a efetiva realização dos shows, a inexistência de documentos comprobatórios de pagamentos não permite certificar se os recursos repassados pela União foram aplicados corretamente (peça 39, p. 6) . 
Assim, propõe julgar irregulares as contas dos três responsáveis, sua condenação ao ressarcimento solidário do total dos valores repassados e a aplicação da multa prevista no art. 57 da Lei 8.443/92.
Feito breve resumo dos fatos, passo a decidir.
Acolho os argumentos da unidade técnica e do MPTCU no sentido de que há elementos nos autos que permitem reconhecer a realização do evento. 
Apesar das normas aplicáveis e das cláusulas do convênio especificarem "notas fiscais" e "recibos" como documentos comprobatórios válidos, ainda que a declaração apresentada pelos responsáveis à peça 36, p. 50 fosse aceita como recibo, não seria suficiente para reduzir o débito a eles imputado. 
Isso porque, além de não ter sido comprovado o pagamento relativo ao show de Bruno e Marrone, a execução física do objeto não afasta o descumprimento ao art. 25, inciso III, da Lei 8.666/1993. 
Nesse sentido, o Tribunal, mediante o Acórdão 936/2019-TCU-Plenário, de relatoria do E. Ministro José Múcio Monteiro, entendeu não ser possível firmar entendimento de que as cartas de exclusividade, para a realização de eventos apenas em data, hora e local específico, não caracterizam inviabilidade de competição, impondo-se o exame da questão controvertida no caso concreto.
A jurisprudência do TCU é no sentido de que, para justificar a contratação por inexigibilidade de artistas, deve ser apresentado o contrato de exclusividade registrado em cartório, não apenas para a data ou local (Acórdão 7770/2015-TCU-Primeira Câmara, relatados respectivamente pelos E. Ministros Benjamin Zymler e Valmir Campelo, bem como 4299/2014-2ª Câmara, relatado pelo E. Ministro-Substituto Macros Bemquerer) .
Considerando que a prestação de contas, até a presente data, ainda não foi aprovada, não se verifica a prescrição de prazo para a guarda das notas fiscais pelo Sindicato, responsável solidário nestes autos. Vale lembrar que, nas diversas oportunidades em que foram notificados pelo MTur antes da instauração desta TCE, os responsáveis não se manifestaram. 
Tampouco os socorre a cópia de troca de mensagens eletrônicas apresentada, em que a empresa contratada para realização daquele show declara que não possui notas fiscais capazes de atestar os pagamentos feitos, considerando o tempo decorrido, mais de nove anos (peça 36, p. 52) .
No presente momento processual não deve ser aceita a alegação de impossibilidade de apresentar tais documentos, essenciais para a comprovação da boa e regular comprovação da aplicação dos recursos repassados no âmbito do convênio em análise.
Sendo assim, condeno os responsáveis a ressarcir solidariamente o débito no valor integral dos recursos repassados, que, em valores atualizados corresponde a R$ 144.718,00, e aplico-lhes a multa individual prevista no art. 57 da Lei 8.443/1992.
Feitas essas considerações, voto por que o Tribunal acolha a minuta de acórdão que ora submeto à deliberação do colegiado.
TCU, Sala das Sessões Ministro Luciano Brandão Alves de Souza, em 7 de abril de 2020.
	
WALTON ALENCAR RODRIGUES 
Relator